臺灣高等法院臺中分院民事判決　八十九年度上易字第六四號
　　　上　訴　人　　乙○○
　　　　　　　　　　丑○○
　　　視同上訴人　　戊○○
　　　　　　　　　　丁○○
　　　　　　　　　　己○○
　　　　　　　　　　丙　○
　　　　　　　　　　甲○○
　　　　　　　　　　癸○○
　　　　　　　　　　壬　○
　　　　　　　　　　庚○○
　　　訴訟代理人　　乙○○
　　　被　上訴人　　子○○○
　　　複　代理人　　辛○○
右當事人間請求分割共有物事件，上訴人對於中華民國八十八年十一月十六日台灣彰
化地方法院八十八年度訴字第一ＯＯ八號第一審判決，提起上訴，本院判決如左：
    主      文
上訴駁回。
第二審訴訟費用由上訴人乙○○負擔。
    事      實
甲、上訴人及視同上訴人方面：
一、聲明：求為判決：(一)原判決廢棄。(二)請求將兩造所共有坐落彰化縣大城鄉○○段
    第一一四之三號建地、面積０．０八０八公頃土地准予分割，分割方案如彰化縣
    二林地政事務所民國八十九年六月二十一日複丈成果圖所示編號１面積０．０三
    五九公頃分歸視同上訴人丙○；編號２面積０．００六七公頃分歸被上訴人子○
    ○○；編號３面積０．００六七公頃分歸視同上訴人己○○；編號４面積０．０
    ０四五公頃分歸視同上訴人戊○○；編號５面積０．００二三公頃分歸視同上訴
    人丁○○；編號６面積０．００六七公頃分歸視同上訴人甲○○；編號７面積０
    ．００九六公頃分歸視同上訴人庚○○；編號８面積０．００三三公頃分歸視同
    上訴人癸○○；編號９面積０．００二三公頃分歸視同上訴人壬○；編號１０面
    積０．００二八公頃分歸上訴人乙○○。
二、陳述：除與原判決記載相同者，茲引用之外，補稱：
（一）原判決以：系爭一一四之三四號土地，係分割自一一四之三地號土地，屬道路
      預定地，為使系爭一一四之三地號之所有人，日後所分得之土地均能面臨道路
      ，單獨建築房屋或利用，宜使系爭兩筆土地前後取得之所有人一致，並以分割
      土地由北至南之方向分割為原則。又為提昇土地分割後之價值，不拆除現有房
      屋，不致發生畸零之情形及大多數共有人意願，須以價金補償等語而採取原審
      分割方案。
（二）惟按「法院命為共有物之分配，應本於經濟上利用之價值相當性與公平性法則
      而為裁判」。易言之，定分割方法，應以公平為要，然原審所採之方案僅僅獨
      厚被上訴人子○○○，對於上訴人與其他視同上訴人均有失公允。
  １、查原審程序中，上訴人與視同上訴人雖同意分割，惟並未同意以合併分割之方
      法行之，原審判決未顧及上訴人與視同上訴人之利益，率爾合併分割，自有判
　　　決不當之處。系爭第一一四之三四地號係道路保留地，所有權人無法自由使用
　　　、處分，倘率爾分割，對共有人均無任何益處，是以，上訴人基於所有共有人
　　　全體之利益，不同意系爭第一一四之三四地號部分之分割。
  ２、次查，原審判決未經上訴人與視同上訴人之同意擅以合併分割之方案，致上訴
      人乙○○、視同上訴人壬○、癸○○等人買受對其無益之道路保留地，原審判
      決顯屬有違公平性法則。
    按上訴人乙○○依其持分本應自同段第一一四之三號土地分配得○．○○三○
      公頃、同段第一一四之三四號土地分配得○．○○一三公頃，惟依原審判決則
      僅自同段第一一四之三號土地分配得○．○○二八公頃、同段第一一四之三四
      號土地分配得○．○○三八公頃，且尚須另外補償新台幣（下同）五十九萬六
      千三百三十九元，亦即所分得之土地減少，並另外須買受對上訴人乙○○無益
      之道路保留地○．○○二五公頃。
    另查，視同上訴人壬○依其持分本應分配同段第一一四之三號土地為○．○○
      三○公頃、同段第一一四之三四號土地為○．○○一二公頃，惟倘依原審判決
      則僅分得同段第一一四之三號土地為○．○○二三公頃、同段第一一四之三四
      號土地為○．○○二○公頃，且尚須補償六萬三千九百四十四元，亦即建地減
      少，並另外須買受對視同上訴人壬○無益之道路保留地○．○○○八公頃。
　　再查，視同上訴人癸○○持分本應分配同段第一一四之三號土地為○．○○三
　　　○公頃、同段一一四之三四號土地為○．○○一三公頃，惟倘依原審判決則分
　　　得同段第一一四之三號土地為○．○○三三公頃、同段第一一四之三四號土地
      為○．○○二二公頃，並應補償三十萬四千零五十六元，亦即須買受對視同上
      訴人壬○無益之道路保留地○．○○○九公頃。
  ３、復查，系爭土地南邊五間新建築物興建之初，已得當初其他共有人之同意，似
      可視為早已協議分割，原審判決顯違誠信與信賴保護原則。
　　最高法院七十七年度台上字第六三二號：「應斟酌各共有人間之利害關係及共
　　　有土地之實際使用情形，為適當之分配。」著有判決可資參照。
    查南邊五間新建築物係於被上訴人買受前手吳劉笑土地持分前早已興建完成，
      且興建之初，該新建築物之所有人（即上訴人乙○○、視同上訴人壬○、癸○
      ○、庚○○）已得該時其他共有人（即訴外人吳劉笑、視同上訴人丙○、甲○
      ○、戊○○、丁○○、己○○等）之同意始為興建。再查，一棟（磚造）建築
      物之使用年限依一般人之經驗均知可達一、二十年，該時所有共有人既已同意
      該五棟建築物之興建，必就此點有所預見，是以，追溯該時所有共有人均同意
      該建物之興建，似可視為早已就該部分為分割之協議。
    承前，共有人既早已就該部分為協議分割，被上訴人既然係訴外人吳劉笑之後
      手，自該受該協議之拘束，是以，該五棟建築物之所有人於興建之初即已取得
      該建築物基地之所有權，今日卻要該五棟建築物所有人再拿金錢補償，似有違
      誠信原則與信賴保護原則。
    綜前，該五棟建築之所有人，不應被要求給付其他共有人任何金錢。
  ４、分配至其上尚有訴外人吳劉笑房屋之土地者，顯失公允：
    查被上訴人子○○○係於七十八年間始由吳劉笑處買受該系爭土地十二分之一
      ，目前其上尚有訴外人吳劉笑已居住六十年之房屋，被上訴人子○○○於買受
      時因慮及吳劉笑尚有使用該土地之需，而以較低之價格買入並表示於該建築物
      存續期間允其使用，詎被上訴人反悔而以分割共有物之方式除去其與前手吳劉
      笑無償使用借貸契約，以取得完全無負擔之土地。
    次查，倘依原審判決所採之分割方案，視同上訴人丙○即面臨須另行起訴請求
      訴外人吳劉笑之繼承人拆屋還地，對視同上訴人丙○誠屬不公。
    綜上所言，理應由被上訴人子○○○分配至其前手即訴外人吳劉笑房屋占用之
      土地始符共有人間之公平。
  ５、原審審理程序中，上訴人與視同上訴人均採取一致之意見，僅僅被上訴人之意
      見與其他共有人意見相左，惟原審判決未慮及多數人之意見而遽採僅被上訴人
      所贊同之方案，顯有不適當之虞。
　６、綜上所陳，原審判決未慮及多數共有人之意思，遽採僅僅獨厚被上訴人子○○
      ○，對於上訴人與其他視同上訴人均顯失公允之方案，要無可維持，應予廢棄
      。
（三）次按上訴人所提方案係採取以「原物分配之原則」，共有人間不生相互補償之
      問題，可避免強使部份共有人以金錢買受對其無益的道路保留地之不公平現象
      ，亦可免除相互補償之複雜法律關係，此其一也。再按，此方案為上訴人與視
      同上訴人所一致認同，上訴人與視同上訴人之人數與所占之應有部分顯已逾二
      分之一，懇請鈞院審酌多數人之意思，以為一符合多數人利益之判決，此其二
      也。
（四）本件上訴人及視同上訴人等同意就大城段一一四之三地號作如上訴聲明之分割
      方案之分割，並不互相請求補貼，業已提出同意書在卷，同段一一四之三四地
      號仍保持共有，作為道路使用，不予分割，上訴人及視同上訴人均同意被上訴
      人就大城段一一四之三地號，將來其分得部分為建築使用，如需上訴人及視同
      上訴人蓋章同意，亦不為刁難，依協議蓋章，使其能合法建築；至於上訴人或
　　　視同上訴人分得部分，如地上有建物，被上訴人應負責拆除，將土地交予分得
　　　者，不得再藉口該建物非其所有而拒絕拆除。
三、證據：除援用第一審所提證據外，補提同意書影本一件為證。
乙、被上訴人方面：
一、聲明：求為判決：（一）駁回上訴（二）分割方法及互為補償如原審判決所示。
二、陳述：除與原判決記載相同者，茲引用之外，補稱：
（一）本件二筆土地並未合併分割，上訴人以為原審合併分割，顯為誤會。
（二）系爭第一一四之三四號土地雖為道路預定地，但仍未徵收，政府目前財源短缺
      ，實無力徵收，縱使要徵收亦遙遙無期，預定道路在被徵收後，始可闢為道路
      ，在未闢為道路前，自可訴請分割。民法第八百二十三條第一項但書所謂因物
      之使用目的不能分割，係指該共有物現在依其使用目的不能分割者而言，倘現
      在尚無不能分割之情形，則將來縱有可能依其使用目的不能分割情事，亦無礙
      於共有人之分割請求權。目前系爭道路預定地大部分仍為上訴人蓋屋在使用。
      被上訴人之所以主張將第一一四之三四號土地同時分割，其原因是如不將該筆
      土地分割，則在第一一四之三號土地分割後要建築時，因前面所面臨之第一一
      四之三四號土地，是共有地，必需由全體共有人蓋章同意，始能申請建照，被
      上訴人因提起本件訴訟，彼此已反目成仇，上訴人不可能全體出具土地使用權
      同意書予被上訴人蓋屋，倘不一併分割，則被上訴人將受制於上訴人等，為杜
      絕後患及期訴訟經濟，特一併請求分割。
（三）被上訴人所主張之分割方案是將第一一四之三四號之計劃道路與第一一四之三
      號建地平行分割，建地寬度大者，道路預定地隨之大，建地寬度小者道路預
      定地隨之小，非常公平，因路地使用最多者，應為面臨路地之房屋所有權人，
      故被上訴人所主張之方案極為合情合理，況政府將來如徵收道路預定地，亦會
      按時價補償，如將來不徵收道路預定地，廢除的話，該部分土地即可單獨分歸
      個人取得，對每人均為有利，況系爭第一一四之三四號土地大部分均由視同上
　　　訴人在占用，如不予以分割，則對被上訴人及其他未占用者不公平，因有占用
　　　者及未占用者均按持分面積在納稅，則焉得事理之平？顯見上訴人之主張不分
　　　割計劃道路預定地之理由，實似是而非，殊不足採。
（四）兩造間並無協議分割之情形，充其量僅是各自與前手成立買賣而已，上訴人蓋
　　　房屋時縱使有經全體共有人之蓋章出具土地使用權同意書，供其申請建照，此
　　　亦僅是同意其在特定位置使用收益分管而已，絕非有消滅共有關係之意思，分
　　　管與分割不同，分割不受分管契約之限制，分管僅是定暫時管理之狀態而已，
　　　被上訴人否認共有人間有分割協議契約之存在，被上訴人僅是向吳劉笑買持分
　　　而已。大法官釋字第三四九號解釋「最高法院四十八年度台上字第一○六五號
　　　判例，認為共有人訂立之共有物分割或分管之特約後，縱將其應有部分讓與第
　　　三人，其分割或分管契約，對於受讓人仍繼續存在，有使善意第三人受不測損
　　　害之虞，與憲法保障人民財產權之意旨有違，該判例在此範圍內，嗣後應不再
　　　援用。被上訴人並不知上訴人等與被上訴人之前手有任何協議分割契約存在，
　　　自不受協議分割契約之拘束。
（五）上訴人引用土地法第三十四條之一第一項及第五項之規定認為視同上訴人之人
      數及所占之應有部分已逾二分之一，應依多數人之意思判決，此種見解顯然有
　　　違最高法院七十四年度台上字第二五六一號判例所採之見解。查都市○○○○
　　　道路預定地在尚未闢為道路，共有人之一人可訴請裁判分割，此有最高法院七
　　　十年度台上字第二六○號判決要旨可資參照，最高法院七十五年度第五次民事
　　　庭會決議認經都市○○○○○道路預定地而尚未闢為道路之共有土地，其共有
　　　人非不能訴請分割。故系爭第一一四之三四號土地應可分割，被上訴人於請求
　　　分割後，不必徵求上訴人出具土地使用權同意書即可蓋屋，倘維持共有，即需
　　　上訴人出具土地使用權同意書始能蓋屋，如此對被上訴人顯然不利，故本案顯
　　　有分割之必要。
三、證據：援用第一審所提證據。
丙、本院依聲請履勘現場，並囑託彰化縣二林地政事務所派員測量，製有土地複丈成
    果圖。
    理      由
一、本件被上訴人起訴主張：坐落彰化縣大城鄉○○段一一四之三地號、建、面積０
    ．０八０八公頃土地及同段一一四之三四地號、建、面積０．０三三八公頃土地
    ，為兩造所共有，各共有人之應有部分比例如原審判決附表三所示。又上開二筆
    土地並未訂有不分割之契約，亦未約定不分割之期限，復無因物之使用目的不能
    分割之情形，且就分割方案兩造亦無達成協議，爰依民法第八百二十三條規定訴
　　請裁判分割。上訴人則以：系爭一一四之三四地號係道路保留地，所有權人無法
　　自由使用、處分，倘率爾分割，對共有人均無任何益處，故不同意系爭第一一四
　　之三四地號道路部分予以分割，且不同意系爭二筆土地合併分割。又系爭土地南
　　邊五間新建築物興建之初，已得當初其他共有人之同意，似可視為早已協議分割
　　，上訴人乙○○如按原判決之分割方法所分得之建地面積減少，尚須補償他共有
　　人五十多萬元，原判決顯違誠信與信賴保護原則，且共有人多數已同意不須以價
　　金互為補償等語，資為抗辯。
二、本件被上訴人主張坐落彰化縣大城鄉○○段一一四之三地號、建、面積０．０八
    ０八公頃土地及同段一一四之三四地號、建、面積０．０三三八公頃土地，為兩
　　造所共有，各共有人之應有部分比例如原審判決附表三所示，又上開二筆土地並
　　未訂有不分割之契約，亦未約定不分割之期限，復無因物之使用目的不能分割之
　　情形，且就分割方案兩造亦無達成協議等事實，業據其提出應有部分面積明細表
　　一件、土地登記簿謄本二件為証，復為上訴人所不爭執，自堪認被上訴人之主張
　　為真實。
三、上訴人雖辯稱系爭土地南邊五間新建築物興建之初，已得當初其他共有人之同意
    ，似可視為早已協議分割云云，既為被上訴人所否認，上訴人復不能舉認以實其
    說，自不能採信。按共有關係係物權關係，共有物之分割，目的即在消滅此種物
    權關係，系爭建地既經登記為兩造共有，縱令兩造各自與前手成立特定位置之土
    地買賣，亦祇係債權性質，不能據以改變物權關係，此種特定位置之土地買賣，
    係買賣雙方間之關係；兩造間並無協議分割之情形，充其量僅是各自與前手成立
    買賣而已，上訴人蓋房屋時縱使有經全體共有人之蓋章出具土地使用權同意書，
    供其申請建照，此亦僅是同意其在特定位置使用收益分管而已，並非即表示有消
    滅共有關係之意思，又分割不受分管契約之限制，分管僅是定暫時管理之狀態而
    已。況「最高法院四十八年度台上字第一○六五號判例認為『共有人於與其他共
    有人訂立共有物分割或分管之特約後，縱將其應有部分讓與第三人，其分割或分
    管契約，對於受讓人仍繼續存在』，就維持法律秩序之安定性而言，固有其必要
    ，惟應有部分之受讓人若不知悉有分管契約，亦無可得而知之情形，受讓人仍受
    讓與人所訂分管契約之拘束，有使善意第三人受不測損害之虞，與憲法保障人民
    財產權之意旨有違，首開判例在此範圍內，嗣後應不再援用。：：」，業據大法
    官釋字第三四九號解釋在案，被上訴人辯稱不知上訴人等與被上訴人之前手有任
    何協議分管契約存在，上訴人復未能舉證訂有分割契約及被上訴人知悉其情事，
    被上訴人自不受協議分管契約之拘束，是上訴人稱違反誠信與信賴保護原則，不
    能採信。從而，被上訴人依據民法第八百二十三條第一項、第八百二十四條第二
    項之規定，訴請裁判分割系爭二筆土地，於法自屬有據，應予准許。
四、次查都市○○○○道路預定地在尚未闢為道路，共有人之一人可訴請裁判分割，
　　此有最高法院七十年度台上字第二六○號判決要旨可資參照。又「民法第八百二
　　十三條第一項但書所謂因物之使用目的不能分割，係指該共有物現在依其使用目
　　的不能分割者而言。倘現在尚無不能分割之情形，則將來縱有可能依其使用目的
　　不能分割情事，亦無礙於共有人之分割請求權。依都市計畫法第四十二條、第五
　　十條、第五十一條之規定，道路預定地屬於公共設施用地，於一定期限內以徵收
　　等方式取得之，逾期即視為撤銷，且於未取得前，所有權人仍得繼續為原來之使
　　用或改為妨礙指定目的較輕之使用，並得申請為臨時建築使用。故經都市○○○
　　○○道路預定地而尚未闢為道路之共有土地，其共有人非不能訴請分割。」（最
　　高法院七十五年度第五次民事庭會決議參照）；而民法第八百二十三條第一項但
　　書所謂因物之使用目的不能分割，係指該共有物現在依其使用目的不能分割者而
　　言，倘現在尚無不能分割之情形，則將來縱有可能依其使用目的不能分割情事，
　　亦無礙於共有人之分割請求權（最高法院七十年度台上字第二六Ｏ號判決參照）
　　。故系爭一一四之三四號土地雖為道路預定地，但仍未徵收，為兩造所不爭，被
　　上訴人主張在未闢為道路前，非不可訴請分割。目前系爭道路預定地大部分仍為
　　上訴人蓋屋在使用，有現狀圖附卷可查，並經本院履勘現場無訛，製有勘驗筆錄
　　可稽。被上訴人主張將第一一四之三四號土地同時分割，倘不將該筆土地分割，
　　則在第一一四之三號土地分割後要建築時，因前面所面臨之第一一四之三四號土
　　地為共有地，必需經由全體共有人蓋章同意，始能申請建照，將有所不便，是其
　　請求併予分割，自屬有據。上訴人辯稱道路地不得分割云云，揆諸前揭說明，為
　　無可採。
五、上訴人援引土地法第三十四條之一謂多數共有人不同意道路部分之分割與補償云
    云，惟「土地法第三十四條之一第一項所稱之處分，不包括分割行為在內，不得
    以共有人中一人之應有部分或數共有人之應有部分合併已逾三分之二，即可不經
　　他共有人全體之同意，而得任意分割共有物」（最高法院七十四年度台上字第二
　　五六一號判例參照），是上訴人引用土地法第三十四條之一第一項及第五項之規
　　定認為視同上訴人之人數及所占之應有部分已逾二分之一，應依多數人之意思判
　　決，亦不足取。至分割方案審酌：(一)系爭一一四之三四地號土地，係分割自一一
    四之三地號土地，屬道路預定地，為使系爭一一四之三地號之所有人，日後所分
　　得之土地均能面臨道路、單獨建築房屋或利用，宜使系爭二筆土地前後取得之所
　　有人一致。並以分割土地由北至南之方向分割為原則。(二)又為提昇土地分割後之
　　價值，宜使系爭二筆土地之分割線能平行一致，不致發生前後界址參雜不一之情
　　形，故原則上以系爭一一四之三地號土地之分割線，平行拉直並銜接至系爭一一
　　四之三四之地籍線東側上。(三)在影響各共有人權益最小之程度內，以不拆除現有
　　房屋為原則。(四)兼顧各共有人所分得之土地，日後均能單獨使用，使不致於分割
　　後發生畸零之情形。(五)大多數共有人之意願及所希望分配之位置（除被上訴人與
　　上訴人丙○之分配位置有變動外，其餘上訴人之分配之位置則屬一致）。(六)系爭
　　二筆地因面臨道路之寬度、深度不一，且因兼顧建物及系爭一一四之三四地號（
　　路地預定地）之分配位置，致使分得之面積有所差異，須以價金互相補償，使各
　　共有人分配土地之價值均能與其原應有部分比例之價值一致。本院認如原審判決
　　附圖方案一之分割方法最為妥適，並同時參酌財團法人中華民國企業技術鑑委員
　　會所為鑑定之結果，因分得土地之價值不同，自應互為補償，故本院認以原判決
　　附圖方案一之分割方法及附表一互相補償金額，作為本件兩造分割系爭土地之判
　　決，至為公允。則上訴人稱其等已同意不互為價金之補償云云，因其等已先占有
　　利之位置使用，如不互為補償，將損及被上訴人之利益，自無可採。至上訴人戊
　　○○等人所主張原判決之附圖方案二之分割方法，如將被上訴人之位置分配至最
　　北邊，則被上訴人所分得之土地，勢成畸零地，無法單獨利用，於被上訴人之利
　　益損害甚大；而上訴人丙○因個人應有部分面積較大，倘依原判決附圖方案一分
　　在最北邊，扣除道路預定地部分，其土地最深部分為三十一公尺左右，最南邊僅
　　約二十公尺左右、面寬為十七公尺左右，均能單獨利用及建築，於其個人利益不
　　致有太大影響。並能達到地盡其利之效，是上訴人戊○○等人所提之方案，確有
　　失衡之處，故不可採。上訴人乙○○所提分割方案，即八十九年六月二十一日彰
　　化縣二林地政事務所繪製之複丈成果圖，因上訴人乙○○主張不分割道路，且不
　　願互為補償價金，而未繳鑑定費，俾利鑑價補償，本院自無從審酌其方案。雖其
　　辯稱原判決伊取得面積減少，另須買受無益之道路保留地云云，惟查本件分割係
　　依面臨道路邊之建物現狀而為分割，且為使系爭緊鄰之二筆土地前後分割一致，
　　使出入道路之寬度前後二筆土地相同，倘面臨路地之房屋所有人使用一一四之三
　　號土地多，依系爭土地呈三角形，南邊其路地分配自然較多，故分割後與原持分
　　面積不同，而價值亦異，自宜鑑定後互為補償，是上訴人乙○○稱其分得後建地
　　面積減少，尚須補償他共有人價金為不公平云云，並無可採。另上訴人辯稱伊等
　　不同意合併分割，原判決未經其同意而合併分割為不當云云，惟查系爭二筆土地
　　原為一筆，因都市○○道路編定後逕行分割出道路部分而成為二筆，且共有人應
　　有部分均相同，有土地登記簿謄本可稽，依法亦可合併分割（最高法院八十五年
　　度台上字第九四三號判決參照），附此敘明。
六、綜上所述，本件被上訴人依民法第八百二十三條第一項請求分割共有物為可採，
　　上訴人主張之分割方法及辯稱道路部分不能分割暨不同意互為價金補償云云，為
　　無可取。是則原審判命系爭土地按原判決附圖方案一之分割方法及附表一所示為
　　價金之補償，於法並無違誤。上訴意旨指摘原判決不當，求予廢棄改判，為無理
　　由，應予駁回其上訴。
七、本件事證已明，兩造其餘攻擊防禦方法與本件判決結果不生影響，不予一一論述
    ，附此敘明。
據上論結，本件上訴為無理由，依民事訴訟法第四百四十九條第一項、第七十八條，
判決如主文。
中　　　華　　　民　　　國　　九十一　　年　　　八　　　月　　 十四　　 日
~B1　民事第一庭審判長法官　林陳松
~B2　　　　　　    　法官　鄭金龍
~B3　　　　　　　    法官　王重吉
右為正本係照原本作成。
不得上訴。
~B 　 　　　　　　書記官　顏子良
中　　　華　　　民　　　國　　九十一　　年　　　八　　　月　　 十六　　 日
　　　　　　　　　　　　　　　　　　　　　　　　　　　　　　　　　　　　Ｙ
